臺灣高等法院高雄分院刑事判決　　　　100年度上易字第920號
上　訴　人　臺灣高雄地方法院檢察署檢察官
被　　　告　曾建興
　　　　　　曾能通
　　　　　　周榮坤
上列上訴人因被告等傷害案件，不服臺灣高雄地方法院100 年度
易字第863 號中華民國100年7月26日第一審判決（起訴案號：臺
灣高雄地方法院檢察署99年度偵續字第528 號），提起上訴，本
院判決如下：
    主  文
上訴駁回。
    理  由
一、公訴意旨略以：被告曾建興、曾能通及周榮坤等3 人與被害
    人郭大瑋有工程款債務糾紛，彼此約定於民國98年3 月20日
    在高雄市三民區調解委員會協商，因當日被害人並未親自出
    席，被告3 人即前往被害人位於高雄市○○區○○路191 號
    之住處欲找其理論。嗣於同日上午11時10分許，被告曾建興
    、周榮坤共同以車輛擋住被害人前後之去路而妨害被害人之
    自由，被告曾建興並持木棍、石塊砸毀被害人所駕駛之車輛
    （其等所涉妨害自由、毀損部分另經臺灣高等法院高雄分院
    以100 年度上易字第320 號判處有罪確定），嗣因被害人避
    入所駕駛之車輛內，被告3 人遂另共同基於傷害他人身體之
    犯意聯絡，共同將被害人自其座車內拖出車外，致被害人受
    有背部挫傷之傷害，因認被告3 人共同涉犯刑法第277 條第
    1 項之傷害罪嫌等語。
二、查被告曾建興、周榮坤等2 人於98年3 月20日上午11時10分
    許各自對被害人犯強制罪、及被告曾建興對被害人犯毀損罪
    等犯行部分，業經臺灣高雄地方法院以99年度易字第2380號
    案件對被告曾建興判處應執行拘役60日、對被告周榮坤判處
    拘役50日，案經檢察官提起上訴後，由本院以100 年度上易
    字第320 號駁回上訴而告確定等情，有前揭刑事判決在卷可
    查（見原審易卷第13-18 頁，下稱前案事實）。而本件公訴
    意旨所指被告曾建興、曾能通、周榮坤共同對被害人涉犯傷
    害罪嫌部分（下稱本件起訴事實），則經公訴人於原審審理
    時明確表示因係發生在前案事實之後，故與前案事實為數罪
    之關係（見原審100 年7 月20日審判筆錄，原審易卷第57頁
    ）。是本院依先程序後實體之法律原則，即應於實體上判斷
    本件起訴事實關於被告曾建興、周榮坤部分是否與前案事實
    有實質上或裁判上一罪關係、因而是否為前案判決效力所及
    之前，先依照公訴意旨所載之罪數關係加以判斷訴之要件是
    否具備；易言之，本件公訴意旨既認二者為數罪之關係，而
    本件起訴事實又認被告3 人係共同涉犯刑法第277 條第1項
    之傷害罪嫌，則依同法第287 條前段規定，本件起訴事實即
    須告訴乃論。並應認本件被害人對前案事實所提出之告訴，
    其效力尚無從依學理上之「告訴客觀不可分效力」理論擴張
    及於本件起訴事實，合先敘明。
三、又按「告訴乃論之罪，其告訴應自得為告訴之人知悉犯人之
    時起，於6 個月內為之」、「告訴、告發，應以書狀或言詞
    向檢察官或司法警察官為之；其以言詞為之者，應製作筆錄
    。」刑事訴訟法第237 條第1 項、第242 條第1 項前段亦定
    有明文。而在告訴乃論之罪，告訴權人之告訴為刑事訴追要
    件，亦即起訴之法定必備要件，檢察官縱得就告訴乃論之罪
    進行偵查，惟若未據有告訴權之人於法定期間提起告訴，既
    因欠缺訴追要件，依法則不得提起公訴；如公訴人未注意及
    此，就欠缺訴追要件之告訴乃論罪提起公訴，此即屬欠缺起
    訴之法定必備要件，若案件起訴時已在得為告訴之人知悉犯
    人之時起6 個月後，此等欠缺即已無從補正，案件繫屬之法
    院自應依據刑事訴訟法第303 條第3 款、第307 條之規定，
    不經言詞辯論，逕為公訴不受理之判決。
四、經查，被害人郭大瑋於98年3 月20日下午1 時50分許本案警
    詢中指稱：我於98年3 月20日上午11時10分許，駕駛ZY-266
    9 號自小客車由高雄市○○區○○路191 號騎樓倒車出來準
    備要行駛時，周榮坤駕駛自小貨車用車頭擋住我自小客車車
    頭後便下車，然後我車子後方也有2 部自小客車擋住我車子
    不讓我駛離，之後曾能通及1 名男子即拍打我車窗要我把車
    窗搖下來，【我搖下車窗就把我強行拖拉下車，就有3 個人
    用手、腳打我、踢我】，我就躲到車上，後來聽到曾能通及
    曾建興一起喊「打」，曾建興就跳到我車子引擎蓋上用腳踢
    前擋風玻璃，沒踢破後周榮坤就拿木棍給曾建興，曾建興用
    該木棍打裂前擋風玻璃，後周榮坤又從路旁拿石塊交給曾建
    興，曾建興將之往前擋風玻璃砸，把玻璃砸破，石塊滾到地
    上後曾建興又跳下車將之持向引擎蓋砸造成凹陷，又持前揭
    木棍打壞左後視鏡；林啟龍（按亦為前案被告）聽到他們喊
    「打」時也有持一支木棍打我右前車窗、擋風玻璃、引擎蓋
    ，後來警方到場，到場時還有人要打我，警方就先將我護送
    回到車上，經警方查詢後我知道砸毀伊車輛的人有曾能通、
    周榮坤、曾建興、林啟龍等人等語（見警卷第9-11頁），是
    就被害人前揭此部所述觀之，其所指之「遭拖下車毆打」一
    事既係發生在「遭砸毀擋風玻璃」之前，而與公訴意旨所指
    「砸毀玻璃後被告3 人始將被害人拖下車毆打」之時間順序
    前後有異，則是否能認被害人已於該次警詢中敘及「發生在
    後」之本件起訴事實，本非無疑。又查，被害人為前揭指述
    後，並經製作筆錄之員警歐陽政繼之詢以「你是否提出告訴
    ？」，被害人則答稱「我對曾能通、周榮坤、曾建興、林啟
    龍提出【毀損】及【妨害自由】告訴」等語（見警卷第11頁
    ）。據此，被害人經警方依前揭刑事訴訟法第242 條第1 項
    前段記明筆錄之告訴範圍，亦難認與本件起訴事實有何關連
    。
五、又被害人於同次警詢之末，固另於員警歐陽政詢問「你對本
    案有無意見補充？上記所說是否屬實？」時，答稱：「本案
    已交由警方在處理，在警方帶我要去查看自小客車毀損情形
    時，曾建興由我後面用腳踢我的腰，實在太無法紀，我對曾
    建興提出傷害告訴交由警方處理」等語（見警卷第11頁），
    而似有對被告曾建興提出傷害告訴之意。惟查，自被害人於
    同日下午3 時15分許所另行製作之另案警詢筆錄中所稱：我
    於98年3 月20日中午12時50分許，在高雄市三民區○○○路
    208 號派出所前報案時，派出所員警帶我去查看車子毀損情
    形時，曾建興突然在派出所門口用腳踢我的腰部等語觀之（
    見偵卷一第4 頁，此部傷害案件另經臺灣高雄地方法院檢察
    署檢察官以98年度偵字第9336號為不起訴處分確定），則其
    該等對被告曾建興提出傷害告訴之部分，是否與被告曾建興
    、曾能通、周榮坤3 人於前揭「於三民區○○路」之行為有
    關而有刑事訴訟法第239 條前段之「告訴主觀不可分效力」
    ，或係僅在對「曾建興嗣另自行於派出所時所為之傷害案件
    」提出告訴，尚非無疑。又經原審依職權傳喚證人歐陽政於
    原審審理時證稱：我對於被害人與曾建興等人的事件有印象
    ，當時我負責製作筆錄，當時我有問被害人要對被告提出什
    麼告訴，筆錄的內容都是告訴人自己講的，如果當初我是如
    此記載，那我認為被害人當時應該沒有針對曾建興等3 人將
    之拖出來毆打的事件提出告訴，筆錄最後面我有問被害人有
    無補充意見，被害人表示他在派出所被曾建興踢了一腳要對
    曾建興提出傷害告訴，我的認知是被害人並沒有要對曾建興
    在建德路的傷害部分提出告訴的意思等語（見原審易卷第61
    -63 頁），而明確表示被害人當時提出告訴之範圍僅及於「
    前案事實」及「曾建興另案傷害事實」，此經核亦與其於相
    隔事發日將近7 月後之98年10月5 日所另行製作之職務報告
    中，所載內容「郭民（按指被害人）於所內指認及對自行到
    所曾能通、曾建興、周榮坤及林啟龍等4 人提出妨害自由及
    毀損告訴，全案依規定受理」等語相符（見警卷第11頁），
    自應認其所述確與事實相符。綜上，自已足認被害人於本件
    事發後製作警詢筆錄時，縱其主觀上或有對於本件起訴事實
    之告訴意思，惟該等意思既未經依前揭法定之要式方式明確
    記載於筆錄中，本即難對本件起訴事實生有何等合法告訴之
    效力（縱認此部分業經合法告訴，但依被害人警詢中所敘及
    之事實，其所指「遭拖下車毆打」之事實，亦應與前案事實
    之妨害自由部分，有想像競合之裁判上一罪關係，而已為前
    案事實之確定判決效力所及）；甚且，參以被害人於該次警
    詢筆錄所陳述遭拖下車毆打之時間點，亦與本件公訴意旨所
    指者有異，已如前述，是應認被害人根本上於該次警詢筆錄
    並未敘及本件起訴事實，遑論對之合法提出告訴。
六、至被害人雖於偵查中以證人身份證稱：當時警察還沒到場時
    曾建興父子2 人就把我拉下車打我，之後警方到場後叫我躲
    進車內，曾建興又從車上跳下來把我拉出來打，之前我在警
    局只有講到第2 次被拉出來打的事情，我全部都要提出告訴
    等語（偵卷二第4-5 頁），惟除該次偵查庭係於99年5 月6
    日開庭，距事發時早已逾越法定之告訴期間而無從有何補足
    告訴程序之效力外，被害人此部所述「警詢中所述係警方到
    場後再度遭拖出車外之情形」等語，經核亦與其在原審審理
    中之證述：我記得當天只有被拖出來1 次，是在警方到場之
    前的事等語（見原審易院第60頁），顯然有所齟齬而難遽信
    。是單依其前揭於偵查中所述，經核仍不足認定被害人於98
    年3 月20日下午1 時50分許製作警詢筆錄時確有敘及本件起
    訴事實之情形，縱對告訴程式採取較為寬鬆之態度，亦難作
    為不利被告3 人不利認定之依據，併此敘明。
七、綜上所述，本件起訴事實係屬告訴乃論之罪，且並未經被害
    人於法定告訴期間內合法提出告訴，原審因而依刑事訴訟法
    第303 條第1 款、第307 條之規定，不經言詞辯論，為不受
    理之判決，核無違誤。檢察官上訴意旨認：被害人於98年3
    月20日警詢筆錄時，已針對被害當日之過程一一陳明清楚，
    應認被害人對傷害部分亦有提出告訴之意；被害人警詢時已
    整體性的描述當日與被告等3 人發生糾紛的過程，僅事發過
    程先後順序有所歧異，此應係當日糾紛於短暫時間內陸續發
    生，被害人身陷恐懼中致所為未能清楚記憶所致等語，而提
    起上訴，指摘原判決不當。惟「本件起訴事實」既未經被害
    人合法提出告訴，業如上述，縱屬於「前案事實」一部分之
    傷害事實（此事實應已為前案事實確定判決效力所及，亦如
    上述），被害人曾已於98年3 月20日提出告訴，亦不能認為
    其告訴之效力及於「本件起訴事實」。故認檢察官以上開情
    詞為由而提起上訴，尚無理由，應予駁回，並不經言詞辯論
    為之。
據上論斷，應依刑事訴訟法第372 條、第368 條，判決如主文。
中    華    民    國   100    年    9     月    26    日
                刑事第二庭  審判長法  官  林正雄
                                  法  官  黃壽燕
                                  法  官  邱明弘
以上正本證明與原本無異。
不得上訴。
中    華    民    國   100    年    9     月    26    日
                                  書記官  林明威